ACORDAO-COMPLETO-2405880

ACÓRDÃO 4712/2020 ATA 11/2020 - PRIMEIRA CÂMARA

VISTOS, relatados e discutidos estes autos de tomada de contas especial instaurada pela Superintendência de Desenvolvimento do Nordeste - Sudene, em desfavor dos Srs. Luiz Gonzaga Paes Landim, ex-Secretário do Meio Ambiente e dos Recursos Hídricos do Estado do Piauí, e Antônio de Pádua Correio Miranda, ex-Diretor do Departamento Administrativo e Financeiro da Secretaria do Meio Ambiente e dos Recursos Hídricos do Estado do Piauí, em razão do descumprimento de preceitos da Lei 8.666/1993 e de irregularidades constatadas na execução física e financeira do Convênio Sudene/DPS 12/1996, firmado pela Sudene e por aquele ente da Federação, visando o fortalecimento da infraestrutura hídrica do Estado do Piauí,
ACORDAM os Ministros do Tribunal de Contas da União, reunidos em sessão extraordinária da Primeira Câmara, diante das razões expostas pelo Relator, em:
9.1. com fulcro nos arts. 6º, II, e 19 da Instrução Normativa TCU 71/2012 e 212 do Regimento Interno do TCU, arquivar o presente processo, por ausência de pressuposto de desenvolvimento válido e regular do processo;
9.2. dar ciência deste acórdão aos responsáveis e à Superintendência de Desenvolvimento do Nordeste - Sudene.

Tomada de contas especial instaurada pela SUDENE, em razão da impugnação total de despesas realizadas com recursos de convênio celebrado com o Governo do Estado do Piauí, visando ao fortalecimento da infra-estrutura hídrica daquele estado.

Primeira Câmara

Entidades/órgãos do Governo do Estado do Piauí.

3. Interessados/Responsáveis:
3.1. Interessado: Superintendência do Desenvolvimento do Nordeste (em Liquidação) (CNPJ 10.890.804/0001-67)
3.2. Responsáveis: Antônio de Pádua Correia Miranda (CPF XXX.368.353-XX) e Luiz Gonzaga Paes Landim (CPF XXX.116.553-XX).

13.1. Ministros presentes: Walton Alencar Rodrigues (Presidente), Benjamin Zymler (Relator), Bruno Dantas e Vital do Rêgo.
13.2. Ministros-Substitutos presentes: Augusto Sherman Cavalcanti e Weder de Oliveira.

BENJAMIN ZYMLER

I – Histórico
	Cuidam os autos de tomada de contas especial instaurada pela Superintendência de Desenvolvimento do Nordeste - Sudene, em desfavor dos Srs. Luiz Gonzaga Paes Landim, ex-Secretário do Meio Ambiente e dos Recursos Hídricos do Estado do Piauí, e Antônio de Pádua Correio Miranda, ex-Diretor do Departamento Administrativo e Financeiro da Secretaria do Meio Ambiente e dos Recursos Hídricos do Estado do Piauí, em razão do descumprimento de preceitos da Lei 8.666/1993 e de irregularidades constatadas na execução física e financeira do Convênio Sudene/DPS 12/1996, firmado, no dia 27/12/1996, pela Sudene e por aquele ente da Federação, com vigência de 27/12/1996 a 31/12/1997, tendo como objeto o fortalecimento da infraestrutura hídrica do Piauí (peça 4, p. 59 a 65) .
2.	Conforme disposto na cláusula segunda do convênio em tela (peça 4, p. 60) , a Sudene contribuiria com a importância de R$ 1.000.000,00 (um milhão de reais) . Já a convenente deveria arcar com uma contrapartida no valor de R$ 100.000,00 (cem mil reais) .
3.	Os recursos federais foram devidamente empenhados, por meio das notas 96NE02399 e 96NE02401.
4.	Não consta dos autos cópia da publicação do extrato de convênio no Diário Oficial da União.
5.	O plano de trabalho do “Projeto Fortalecimento da Infraestrutura Hídrica do Piauí” previa a realização das seguintes obras de infraestrutura hídrica:
	a) perfuração de vinte poços tubulares com 100 metros de profundidade e de dois com 200 metros;
	b) aquisição e instalação de 22 equipamentos para poços;
	c) construção de cinco açudes médios com extensão de 150 metros;
	d) construção de 22 chafarizes; e
	e) aquisição e instalação de cisternas com capacidade para armazenar 50.000 litros, cada uma.
6.	Buscou-se aumentar a oferta de água nos municípios do semiárido piauiense, por meio do aproveitamento de águas pluviais e subterrâneas, com o intuito de facilitar a permanência do homem no seu habitat natural e reduzir a evasão da população rural para as cidades. Adicionalmente, tais obras contribuiriam para modificar o ecossistema das regiões onde seriam realizadas.
7.	Os recursos a cargo da Sudene foram liberados em cinco parcelas, conforme tabela abaixo (peça 3, p. 4) :
	Parcela
	Data da Liberação
	Ordem Bancária
	Valor (R$) 

	1ª
	10/4/1997
	970B01794 (peça 4, p. 71) 
	200.000,00

	2ª
	16/4/1997
	970B02134 (peça 4, p. 75) 
	200.000,00

	3ª
	29/4/1997
	970B02261 (peça 4, p. 81) 
	150.000,00

	4ª
	8/5/1997
	970B02567 (peça 4, p. 86) 
	150.000,00

	5ª
	28/8/1997
	970B04998 (peça 4, p. 121) 
	300.000,00

	TOTAL
	1.000.000,00

8.	Em 16/12/1997, pouco antes do fim da vigência do ajuste sob comento, o Escritório da Sudene no Estado do Piauí elaborou um relatório técnico de inspeção, no qual concluiu que (peça 4, p. 128 a 132) : 
	“As obras visitadas estão em fase final de execução, entretanto, nos Poços Tubulares faltam as instalações dos equipamentos. As Barragens visitadas estão concluídas e atendem perfeitamente o abastecimento das Regiões próximas”.
9.	No dia 12/2/1998, após o término da vigência do convênio, a Sudene encaminhou um fax ao titular da Secretaria do Meio Ambiente e dos Recursos Hídricos do Estado do Piauí (Semar) , Sr. Luiz Gonzaga Paes Landim, lembrando que o prazo para o envio da prestação de contas e do relatório final de atingimento de meta se encerraria no dia 28/2/1998 (peça 4, p. 127) .
10.	A prestação de contas final do convênio em tela foi juntada a estes autos. Contudo, não há referência à data de recebimento desse documento pela Sudene (peça 5, p. 24 a 98) .
11.	Também foi acostado um parecer técnico (peça 5, p. 62 e 63) , emitido no dia 20/5/1998, que se refere a um valor total de R$ 1.111.421,40 (um milhão cento e onze mil quatrocentos e vinte e um reais e quarenta centavos) , dos quais R$ 1.000.000.00 (um milhão de reais) teriam sido liberados pela concedente, R$ 100.000.00 (cem mil reais) corresponderiam à contrapartida da convenente e R$ 11.421,40 (onze mil quatrocentos e vinte e um reais e quarenta centavos) seriam os rendimentos das aplicações financeiras.
12.	O Sr. Edson Fernandes de L. Pinto, engenheiro civil da Sudene, que emitiu o referido parecer técnico, concluiu que: 
	“esta prestação de contas é satisfatória em valores financeiros, quando comparada com o plano de trabalho do convênio. Estamos ainda lembrando que houve modificação no plano de trabalho original, com mudanças em algumas metas e localidades, mas, foi aprovada pela gerência do PROHIDRO no ano anterior. Deixaremos a parte contábil-financeira por conta da AUDITORIA da SUDENE, posteriormente, será feita vistoria nas obras deste convênio, com a finalidade de emitir laudo técnico”.
13.	No dia 18/8/1999, foi emitido laudo técnico, fundamentado em inspeção in loco, realizada nos meses de julho e agosto de 1999, por um técnico do Escritório da Sudene no Piauí. Nesse documento, foi registrado que: 
“Foram perfurados 22 (vinte e dois) poços, conforme meta prevista no Plano de Trabalho, (...) ;
Do total de equipamentos e chafarizes para poços previstos no Plano de Trabalho, foram instalados 17 (dezessete) , portanto 05 (cinco) poços não foram equipados;
Foram construídos, conforme Plano de Trabalho, 05 (cinco) açudes de 150 metros;
Das 20 (vinte) cisternas previstas, foram construídas 04 (quatro) . Já as 07 (sete) cisternas que aparecem no mesmo relatório como implantadas no Município de Dom Inácio não foram executadas, inclusive a Prefeitura Municipal e moradores das localidades, desconhecem tais obras”.
14.	Com espeque nessas considerações, o técnico concluiu que (peça 4, p. 135) :
	“Os serviços não foram executados em sua totalidade, pelo que, a nível técnico, aprovamos em parte a execução física do convênio, ficando a cargo da Auditoria da SUDENE o exame contábil e seus aspectos correlatos, a fim de apurar se os valores pagos correspondem aos serviços executados e ao total de recursos liberados pela SUDENE”.
15.	Por meio do Memorando 13/1999 (peça 4, p. 136) , emitido em 17/9/1999, o Supervisor de Programas da Diretoria de Desenvolvimento Social – DDS da Sudene devolveu para reformulação o laudo técnico citado no parágrafo anterior. Na ocasião, registrou que:
	“o referido Laudo por ser restritivo deve explicitar quais obras/serviços estão sendo glosados, motivo da glosa e em quanto importa cada item glosado com o respectivo valor total”.
16.	No dia 23/9/1999, foi emitido um novo laudo técnico (peça 5, p. 2 e 3) , no qual foi informado que:
“Das obras realizadas, recomenda-se a aprovação da perfuração dos 22 (vinte e dois) poços tubulares e da construção dos 05 (cinco) açudes de média extensão (150m) ;
Quanto aos serviços relativos a equipamentos para poços tubulares com chafarizes, recomendamos a aprovação dos 17 (dezessete) equipamentos com chafarizes instalados;
Quanto às cisternas, recomendamos a aprovação somente das 04 (quatro) construídas; 
Diante do exposto, concluímos que as obras e serviços não foram executados em sua totalidade, pelo que, a nível técnico, aprovamos com restrição a execução física do presente convênio, devendo o convenente devolver à autarquia os seguintes valores das obras e serviços não executados:
05 (cinco) equipamentos para poços (conjunto motor bomba) , ao custo unitário de R$ 11.650.50, totalizando R$ 58.252.50;
16 (dezesseis) cisternas de 50.000 litros, ao custo unitário de RS 2.700,00, totalizando R$ 43.200.00;
Esclarecemos que os custos unitários tiveram como base os preços básicos apresentados pelo executor em prestação de contas, menos os 10% referentes à contrapartida”.
17.	Em 20/3/2000, o Supervisor do Programa de Aproveitamento dos Recursos Hídricos do Nordeste (Prohidro) , Sr. José Villeneuve Peixoto Bem, emitiu despacho para a DDS, com o seguinte teor (peça 5, p. 22) :
	“Considerando que o convênio teve vigência expirada em 21/12/97 e que o executor não apresentou a prestação de contas final, sugerimos encaminhar o presente processo à Auditoria para instauração da competente Tomada de Contes Especial”.
18.	No Relatório de Auditoria RIL-AUD/ADS 31/2000 (peça 5, p. 103 e 104) , emitido em 14/11/2000, foi salientado não ter sido realizada inspeção in loco e que teriam sido examinadas as peças que compunham a prestação de contas. 
19.	Após afirmar que deveria ser recolhida à conta da Sudene a importância de R$ 101.452,50 (cento e um mil quatrocentos e cinquenta e dois reais e cinquenta centavos) , o autor desse relatório concluiu que (peça 5, p. 104) :
	“Pelo exposto e, com base nos exames realizados, somos de opinião favorável à aprovação da Prestação de Contas, ressalvando-se a glosa técnica por parte do Escritório do Piauí, conforme laudo técnico emitido em 23/09/1999, sem prejuízo das penalidades relacionadas com fatos que venham a ser apurados posteriormente”.
20.	O Auditor Geral da Sudene enviou o Ofício 4.216/00 - Sudene/AUD, de 22/11/2000, ao então Secretário do Meio Ambiente e dos Recursos Hídricos do Estado do Piauí, Sr. Paulo de Tarso Tavares Silva, solicitando a devolução dos valores glosados, devidamente corrigidos, no prazo de 30 dias (peça 5, p. 105) . Em resposta, foi pleiteada a prorrogação do mencionado prazo por noventa dias (peça 5, p. 106) , tendo a Sudene deferido a ampliação por somente trinta dias (peça 5, p. 109) .
21.	Findo o prazo em tela, sem que qualquer providência tivesse sido adotada pelo convenente, a Sudene, por meio do Ofício 3.443/2001, de 19/9/2001, comunicou ao titular da Semar/PI que seria instaurada uma tomada de contas especial (peça 5, p. 113) .
22.	Por meio do Parecer Técnico UC 176/03, de 24/11/2003, a Unidade de Convênios do Ministério da Integração Nacional, após analisar a conformidade da prestação de contas final do ajuste em tela, concluiu pela não aprovação desse documento, uma vez que não teriam sido restituídos para a Sudene os R$ 101.452,50 (cento e um mil quatrocentos e cinquenta e dois reais e cinquenta centavos) correspondentes à glosa efetuada, no dia 23/9/1999, por técnicos daquela superintendência (peça 5, p. 118 e 119) .
23.	Entre 2003 e 2009, a Sudene e o extinto Ministério da Integração Nacional trocaram correspondências sobre as questões apuradas neste processo, contudo, nenhuma medida efetiva foi adotada (peças 5, p. 120 a 129, e 6, p. 1 a 28) .
24.	Somente no dia 30/11/2009, doze anos após o fim da vigência do convênio, a Coordenação de Gestão de Convênios da Sudene emitiu a análise financeira (peça 6, p. 33 a 38) , na qual concluiu pela não aprovação financeira da prestação de contas, pelos seguintes motivos (peça 6, p. 38) :
	“I. cumprimento parcial do objeto do Convênio, conforme laudo técnico emitido em 18/08/1999 e arquivado as folhas 126 e 127;
	II. falta de comprovação da aplicação da contrapartida pelo convenente, o que violou o § 5° da cláusula 3° do Termo de Convênio; 
	III. falta de conformidade entre os dados apresentados na prestação de contas e a movimentação do extrato bancário; 
IV. falta de comprovação do processo licitatório, o que infringiu a cláusula 8° do Termo de Convênio; e 
V. falta de comprovação, no extrato bancário, da aplicação total dos recursos do convênio”.
25.	Em seguida, a Sudene encaminhou ao convenente o Ofício 2.600/2009 - CGC/DAD (peça 6, p. 45 e 46) , de 9/12/2009, concedendo, mais uma vez, o prazo de trinta dias para a regularização das pendências apontadas na análise da prestação de contas final.
26.	Em resposta, o então Secretário do Meio Ambiente e dos Recursos Hídricos do Estado do Piauí (Semar) , Sr. Dalton Melo Macambira, enviou, em anexo ao Ofício GAB 067/10, de 21/1/2010, os seguintes documentos (peças 6, p. 48 a 88, 7, p. 1 a 60, e 8, p. 1 a 5) :
	a) comprovantes da aplicação da contrapartida pelo convenente;
	b) processos licitatórios realizados; e 
	c) extratos bancários nos quais estaria demonstrada a aplicação total dos recursos do convênio.
27.	Após analisar esses documentos, a Coordenação de Gestão de Convênios da Sudene realizou, no dia 2/3/2010, uma nova análise financeira (peça 8, p. 18 e 19) , tendo concluído que não foram apresentados elementos aptos a ensejar uma mudança significativa do seu posicionamento anterior. Diante disso, sugeriu o envio de novo oficio à Semar comunicando o resultado dessa análise e concedendo prazo para a regularização das pendências. Adicionalmente, propôs o encaminhamento do processo para o diretor de administração da superintendência, com o intuito de que fosse autorizada a instauração da TCE, caso o concedente não adotasse as providências dele demandadas.
28.	Em 21/7/2010, quase treze anos após o término da vigência do ajuste, a Sudene instaurou esta tomada de contas especial.
29.	Entre 2010 e 2016, houve a troca de várias comunicações entre as áreas internas da Sudene. Entretanto, nenhuma medida efetiva foi tomada (peças 1, p. 11 a 73, e 2, p. 1 a 12) .
30.	No dia 21/3/2016, o Coordenador da Comissão Permanente de Tomada de Contas Especial da Sudene solicitou que o técnico que emitiu as análises financeiras reanalisasse os documentos acostados aos autos, com o intuito de quantificar o dano, tendo em vista a necessidade de notificar os responsáveis (peça 2, p. 14) .
31.	No dia seguinte, o mencionado técnico informou que “o referido convênio teve suas contas glosadas em função de diversas irregularidades financeiras e devido ao fato de não haver sido apresentada a documentação pertinente do processo licitatório”. Aduziu que, como não foi apresentada a documentação do processo licitatório, deveria ser solicitada a devolução integral dos recursos repassados ao convenente. Por fim, elaborou o demonstrativo do débito, cujo valor histórico era de R$ 1.000.000,00 (um milhão de reais) e, atualizado até 31/3/2016, atingia R$ 8.859.367,63 (oito milhões oitocentos e cinquenta e nove mil trezentos e sessenta e sete reais e sessenta e três centavos) .
32.	Esse demonstrativo de débito foi validado, em 31/3/2016, pela Coordenação de Orçamento, Contabilidade e Finanças da Sudene (peça 2, p. 21 a 26) .
33.	No dia 6/4/2016, cerca de dezenove anos após o término da vigência do convênio, a Sudene encaminhou os ofícios de notificação aos Srs. Luiz Gonzaga Paes Landim, Secretário do Meio Ambiente e dos Recursos Hídricos - SEMAR/PI, e Antônio de Pádua Correia Miranda, Diretor do Departamento Administrativo e Financeiro da Secretaria do Meio Ambiente e dos Recursos Hídricos - SEMAR/PI, à época do convênio, concedendo um prazo de trinta dias, a contar da respectiva ciência, para que eles se manifestassem ou recolhessem os valores apurados no demonstrativo de débito. Essas correspondências foram comprovadamente entregues aos seus destinatários (peça 2, p. 36 a 41, 45 e 46) .
34.	O tomador de contas concluiu (peça 3, p. 24) que o dano ao erário, no valor total repassado, deveria ser solidariamente imputado aos responsáveis acima citados. 
35.	A CGU, por meio do Relatório de Auditoria (peça 3, p. 46 a 50) , do Certificado de Auditoria (peça 3, p. 51) e do Parecer do Dirigente do Órgão de Controle Interno (peça 3, p. 52) , concluiu pela irregularidade das contas dos responsáveis. Em seguida, a autoridade ministerial tomou ciência dos fatos (peça 9, p. 3) e encaminhou o processo para esta Corte de Contas.
II – Análise do auditor
36.	Após analisar os documentos acostados a estes autos, o auditor destacou que:
	a) chama a atenção a excessiva demora do concedente para tomar as medidas necessárias ao ressarcimento do erário público, além da quantidade de informações desencontradas veiculadas durante todo o processo. Por exemplo, entre 2003 e 2016, houve várias comunicações entre a Sudene e o extinto Ministério da Integração Nacional, sem a adoção de qualquer providência efetiva;
	b) o primeiro débito apurado pelo tomador de contas totalizou R$ 101.452,50 (cento e um mil quatrocentos e cinquenta e dois reais e cinquenta centavos) , em valores históricos, uma vez que as obras e serviços não teriam sido executados em sua totalidade. Assim sendo, o convenente deveria devolver para a autarquia as seguintes quantias: 
	- R$ 58.252,50 (cinquenta e oito mil duzentos e cinquenta e dois reais e cinquenta centavos) , referentes a cinco equipamentos para poços (conjunto motor bomba) que não foram instalados; e
	- R$ 43.200,00 (quarenta e três mil e duzentos reais) , relativos a dezesseis cisternas de 50.000 litros que não foram instaladas;
	c) por outro lado, segundo consta do relatório da TCE (peça 3, p. 24) , o valor histórico do débito seria R$ 1.000.000,00 (um milhão de reais) , correspondendo à quantia total repassada;
	d) considerando que a prestação de contas do Convênio Sudene/DPS 12/1996 foi devidamente apresentada (peça 5, p. 24 a 98) , tendo sido comprovada a execução da maior parte do objeto pactuado, entende-se que o valor histórico do débito deve ser R$ 101.452,50 (cento e um mil quatrocentos e cinquenta e dois reais e cinquenta centavos) . Entretanto, sopesado o transcurso de dezenove anos entre o fato gerador e a notificação válida dos responsáveis pela autoridade administrativa federal competente, o que significa quase o dobro do tempo previsto no art. 6º, II, da IN/TCU 71/2012, modificada pela IN/TCU 76/2016, é razoável deduzir que o exercício do direito ao contraditório e à ampla defesa dos responsáveis se encontra prejudicado;
	e) ademais, várias informações desencontradas foram prestadas durante todo o processo, relativas, por exemplo, à realização de visita in loco e à apresentação da prestação de contas;
	f) cabe destacar a responsabilidade solidária da autoridade administrativa competente da Sudene, que não adotou as providências necessárias para instaurar uma tomada de contas especial, com o intuito de apurar os fatos, identificar os responsáveis e quantificar o dano, o que significou a violação do disposto no art. 8° da Lei 8.443/1992, in verbis:
	“Art. 8° Diante da omissão no dever de prestar contas, da não comprovação da aplicação dos recursos repassados pela União, na forma prevista no inciso VII do art. 5° desta Lei, da ocorrência de desfalque ou desvio de dinheiros, bens ou valores públicos, ou, ainda, da prática de qualquer ato ilegal, ilegítimo ou antieconômico de que resulte dano ao Erário, a autoridade administrativa competente, sob pena de responsabilidade solidária, deverá imediatamente adotar providências com vistas à instauração da tomada de contas especial para apuração dos fatos, identificação dos responsáveis e quantificação do dano.”
	g) entretanto, diante do lapso temporal transcorrido e das dificuldades previstas para identificar e responsabilizar as autoridades omissas da Sudene, sobretudo considerando as várias mudanças ocorridas na gestão dessa entidade, cumpre dar ciência à Superintendência de Desenvolvimento do Nordeste de que, no futuro, a autoridade administrativa competente, sob pena de responsabilidade solidária, deverá imediatamente adotar providências com vistas à instauração da tomada de contas especial para apuração dos fatos, identificação dos responsáveis e quantificação do dano, conforme dispõe o art. 8° da Lei 8.443/1992; e
	h) por fim, sugere-se o arquivamento do presente processo.
37.	Com fulcro nessas considerações, o auditor propôs (peça 11) :
	a) arquivar o presente processo, sem julgamento do mérito, tendo em vista a ausência de pressupostos de constituição e desenvolvimento válido e regular do processo, com fulcro nos arts. 6º, II, e 19 da Instrução Normativa/TCU 71/2012 e 169, III, e 212 do Regimento Interno do TCU;
	b) dar ciência à Superintendência de Desenvolvimento do Nordeste – Sudene:
	- da excessiva demora na instauração desta tomada de contas especial, que caracterizou a violação do disposto no art. 8º da Lei 8.443/1992, e 
	- de que, no futuro, a autoridade administrativa competente, sob pena de responsabilidade solidária, deverá imediatamente adotar providências com vistas à instauração da tomada de contas especial para apurar os fatos, identificar os responsáveis e quantificar o dano; e
	c) dar ciência da decisão que vier a ser adotada ao Ministério do Desenvolvimento Regional, à Superintendência de Desenvolvimento do Nordeste - Sudene e aos responsáveis.
38.	O Diretor da 5ª Diretoria da SecexTCE proferiu despacho com o seguinte teor (peça 12) :
	“Peço vênias para não acompanhar a proposta formulada por MARCOS ROBERTO MEDEIROS, AUFC, na instrução (doc 61.947.555-8) , por entender não estar configurado prejuízo ao exercício pelos responsáveis do seu direito à ampla defesa e ao contraditório.
	2.	É proposto na instrução o arquivamento do processo, com espeque nos arts. 6º, inciso II, e 19 da Instrução Normativa/TCU 71/2012 c/c os art. 169, inciso III, e 212 do Regimento Interno/TCU, por ausência de pressupostos para sua constituição e desenvolvimento válido e regular, tendo em vista a “excessiva demora nos procedimentos administrativos no âmbito da Sudene, uma vez que a vigência do convênio expirou em 31/12/1997 e a finalização das análises de suas contas ocorreu somente em 2016”.
	3.	A recente e dominante jurisprudência, porém, vem pacificando o entendimento de que o simples transcurso de tempo não acarreta, em toda e qualquer situação, prejuízo à ampla defesa ou ao contraditório, devendo a configuração do prejuízo ser analisada em cada caso concreto, sob pena de violar-se a regra da imprescritibilidade das ações de cobrança de dano ao erário. Nessa linha, cito o Voto do Acórdão 1258/2019-TCU-Plenário, rel. Bruno Dantas:
“28. Sobre o tema, cabe mencionar que, conforme a jurisprudência dominante deste Tribunal, à qual me alinho, o art. 6º, inciso II, da IN-TCU 71/2012 não tem aplicação automática nos casos em que se passaram dez anos, ou mais, entre o fato e a citação. Isso porque o mero transcurso do tempo não acarreta, em toda e qualquer situação, prejuízo à racionalidade administrativa, à economia processual, à ampla defesa ou ao contraditório, devendo a configuração de tal prejuízo ser analisada em cada caso concreto, sob pena de violar-se a regra da imprescritibilidade das ações de cobrança de dano ao erário (Acórdãos 3.898/2016 e 3.879/2017, da Primeira Câmara, e 3.457/2017 e 10.452/2016, da Segunda Câmara, entre outros) .
29. Dito isso, observo que, no caso em exame, não há evidências de que o decurso do tempo até a citação dos responsáveis por este Tribunal tenha prejudicado seu direito de defesa, conforme consignado pelo secretário da Serur e pelo MPTCU em suas manifestações, as quais incorporo às minhas razões de decidir no que diz respeito a este assunto.”
	4.	Neste caso, consoante registrado na instrução, a irregularidade que motivou a instalação desta tomada de contas especial é a inexecução de parte do objeto do Convênio Sudene/DPS 012/1996 (Siafi 317557) , firmado com o Estado do Piauí, assim detalhada (peça 5, p. 2-3) , já retirando a contrapartida estadual:
	i) instalação de equipamentos em 5 poços, ao custo unitário original de R$ 11.650,50 e total de R$ 58.252,50; e
	ii) dezesseis cisternas de 50 mil litros, ao custo unitário de R$ 2.700,00 e total de R$ 43.200,00.
	5.	A irregularidade resulta no descumprimento do art. 8º, inciso XIV, alínea “a”, c/c o art. 30, inciso I, da Instrução Normativa STN 3, de 19/4/1993 (peça 4, p. 59-65) , bem como das cláusulas primeira e décima quinta do termo de convênio 012/1996 (peça 4, p. 64) .
	6.	Em que pese o grande lapso temporal sem que tenha havido a citação dos responsáveis, a situação fática permanece inalterada, não sofreu prejuízos pela ação do tempo que prejudiquem o contraditório e a ampla defesa, eis que se trata de situação material, concreta, qual seja, inexecução de obras e instalação de equipamentos.
	7.	Ademais, em 16/12/1997 (peça 3, p. 4) , a Sudene encaminhou cópia ao Sr. Luiz Gonzaga Paes Landim do relatório técnico de inspeção, por meio do Memorando 171/1997, informando da inexecução parcial do objeto conveniado, e, mais tarde, em 12/2/1998, após o término do convênio, a convenente notificou esse responsável, pedindo o encaminhamento da prestação de contas (peça 3, p. 3) . 
	8.	E, em 22/11/2000 (peça 5, p. 104) , antes de 3 anos do término da vigência do convênio, a Sudene notificou o então Secretário de Meio Ambiente e dos Recursos Hídricos do Estado, Sr. Paulo de Tarso Tavares Silva, sobre a inexecução parcial do objeto do convênio (peça 5, p. 105) , de modo que desde 1997 que a ocorrência é conhecida pelos responsáveis.
	9.	A irregularidade também ensejou a inscrição do convenente no Cadin e a consequente impetração em 2010 de ação judicial por parte do Estado do Piauí (peça 1, p. 17-29) , perante o Supremo Tribunal Federal, visando a retirar seu nome daquele cadastro de inadimplência, o que também indica ser o fato de há muito conhecido pelos responsáveis.
	10. Cabe registrar, ainda, que o Sr. Luiz Gonzaga Paez Landim fez parte do quadro diretivo da Sudene entre 16/5/2012 e 24/3/2014.
	11. Por fim, como prova cabal do conhecimento já em 1999 da irregularidade pelos responsáveis, cito a seguinte informação consignada na relatório de TCE 3/2016 (peça 3, p. 6, e peça 5, p. 7-8) :
“42. Ofício GDPL nº 118/99 de 02/09/99 (fls. 137 a 138 do proc. de conv.) , enviado ao Superintendente da SUDENE pelo Deputado Federal Sr. José Francisco Paes Landim, encaminhou:
“matéria veiculada pelo jornal Meio Norte contendo denúncia formulada pelo Prefeito de Dom Inocêncio, Padre Manoel Ura Parente, sobre desvio de finalidade de recursos destinados à construção de cisternas naquele que certamente é um dos Municípios mais secos de todo o semiárido Piauiense;
 (...) 
que os fatos denunciados pelo Padre Lira Parentes, infelizmente, não se constituem em exceção, ao analisarmos os resultados finais auferidos no Piauí, com a execução de um conjunto de obras hídricas relacionadas com o Programa Emergencial de Combate aos Efeitos da Seca, no decorrer do ano próximo passado.
 O Sr. José Francisco Paes Landim solicitou providências ao Superintendente da SUDENE: “estou certo de que Vossa Excelência estará atento para coibir a repetição de fatos, como aqueles corajosamente denunciados pelo sério e responsável Prefeito de Dom Inocêncio”.
	12. Nos termos do Acórdão 1304/2018-TCU-Primeira Câmara, rel. Bruno Dantas, a prejudicial decorrente da citação tardia deve ser efetivamente demonstrada pelo responsável com a indicação do obstáculo ou dificuldade concreta que implicou em prejuízo à defesa, não sendo suficiente a mera alegação. A decisão vai além, quando no seu Voto, deixa assente que, se o responsável tomou conhecimento da irregularidade antes de passados dez anos do fato gerador, não se configura prejuízo à defesa o transcurso de tal prazo até a instauração da tomada de contas especial, in verbis:
“9. A jurisprudência desta Casa, da qual extraio os seguintes excertos, leciona que (destaquei) :
Comprovado que o responsável teve ciência das irregularidades apuradas no processo antes do prazo de dez anos até a instauração da tomada de contas especial e sua citação, ou seja, no curso da fase interna da tomada de contas especial ou durante os procedimentos de exame das contas por parte do concedente, não se configura prejuízo à defesa em decorrência do transcurso de tal prazo. (Acórdão 1772/2017-TCU-Plenário, relator Ministro Augusto Sherman) 
O prejuízo à ampla defesa e ao contraditório decorrente da citação tardia deve ser efetivamente demonstrado pelo responsável com a indicação do obstáculo ou dificuldade concreta que implicou em prejuízo à defesa, não sendo suficiente sua mera alegação. (Acórdão 6990/2014-TCU-Primeira Câmara, relator Ministro Walton Alencar Rodrigues) 
10. Na mesma linha caminham os Acórdão 444/2016-TCU-Segunda Câmara e 1.509/2015 – TCU - Primeira Câmara, por exemplo.
11. Portanto, não há de se falar em cerceamento de defesa, uma vez que, desde as datas acima mencionadas, o responsável tinha conhecimento de que estava em débito para com o concedente dos recursos, já que não havia apresentado as contas ou devolvido os recursos federais transferidos.”
	13. Portanto, no caso em tela, não bastasse a ausência de prova do prejuízo à defesa e ao contraditório, a irregularidade era conhecida dos responsáveis ao menos desde 1999, de modo que o princípio da imprescritibilidade das ações de ressarcimento do erário se mantém intacto, tornando-se cogente a realização da citação dos responsáveis arrolados no relatório de tomada de contas especial (peça 3, p. 18-19) , onde estão relatadas as condutas que os qualificam como devedores.
	14. Acerca da firma responsável pela execução da parcela não realizada do objeto, conforme relação de pagamentos (peça 5, p. 25-27) , verifica-se que foram contratadas várias empresas. Assim, tendo em vista que não há identificação da empresa responsável por cada obra não executada ou por equipamento que deixou de ser instalado, não me parece recomendável a adoção de medidas buscando essa identificação e possível citação, tendo em vista a provável dificuldade de fazer essa identificação e que isso acarretaria mais atraso no andamento dos autos.
	15. Além de não ter sido aventada a imprestabilidade da parcela executada, no relatório fotográfico de peça 5, p. 1, há indicativo de que os poços foram aproveitados pela comunidade, o que indica que a parcela executada do objeto conveniado teve aproveitamento útil, sendo, o caso, portanto, de glosa apenas da parcela não executada.  
	16. Sendo assim, como não há responsabilização de terceiros, deve ser adotado como marco inicial da cobrança do débito a data do último repasse (2/9/1997) , conforme orientação do art. 9º da Instrução Normativa/TCU 71/2012, inciso I. Logo, adota-se 2 dois dias após a data da ordem bancária como sendo a data do crédito na conta específica, lembrando que o débito original já ultrapassa R$ 100 mil. 
	17. Perante as considerações acima expressas, elevo os autos à consideração superior, propondo, ante a sugestão de arquivamento do processo consignada na instrução precedente, submeter ao Relator a seguinte proposta:
	17.1. citar os responsáveis abaixo qualificados, com fulcro nos arts. 10, § 1º, e 12, incisos I e II, da Lei 8.443/1992 c/c o art. 202, incisos I e II, do RI/TCU, para que, no prazo de quinze dias, apresentem alegações de defesa e/ou recolham aos cofres da Sudene a quantia abaixo indicada, atualizada monetariamente a partir da respectiva data até o efetivo recolhimento, e abatendo-se valores acaso já satisfeitos, na forma da legislação em vigor, tendo em vista a irregularidade informada:
	Responsáveis:
	Luiz Gonzaga Paes Landim (CPF XXX.116.553-XX) , ex-Secretário do Meio Ambiente e dos Recursos Hídricos do Estado do Piauí, solidariamente com Sr. Antônio de Pádua Correio Miranda (CPF XXX.368.353-XX) , ex-Diretor do Departamento Administrativo e Financeiro da Secretaria do Meio Ambiente e dos Recursos Hídricos do Estado do Piauí (Gestão 1996-1998) . 
	Irregularidade: execução parcial do objeto do Convênio Sudene/DPS 012/1996 (Siafi 317557) , firmado entre a Superintendência de Desenvolvimento do Nordeste e o Estado do Piauí para fortalecimento da infraestrutura hídrica estadual, com aproveitamento útil da parcela executada.
	Condutas: 
	a) Luiz – assinar termo do Convênio Sudene/DPS 012/1996 (Siafi 317557) se comprometendo a executa-lo fielmente; autorizar/realizar pagamento relativo a parcela do objeto maior que a efetivamente executada; prestar contas inclusive assinando termo de aceitação definitiva das obras, sendo que as seguintes parcelas não foram realizadas:
	a.1) instalação de equipamentos em 5 poços; e
	a.2) dezesseis cisternas de 50 mil litros.
	b) Antônio – realizar pagamento relativo a parcela do objeto do Convênio Sudene/DPS 012/1996 (Siafi 317557) maior que a efetivamente executada; assinar relatórios da prestação de contas, inclusive execução físico-financeira e relação de bens, sendo que as parcelas do objeto conveniado listadas na alínea precedente não foram realizadas.
	Nexo causal:
	a) Luiz – a assinatura do termo de convênio torna o gestor responsável pela completa e fiel execução do objeto e, consequentemente, pela inexecução parcial. De igual modo, a autorização do pagamento de parcela não execução deu causa ao dano. Por fim, a prestação de contas atestando a execução definitiva do objeto contribuiu para a perduração do prejuízo;
	b) Antônio – a realização de pagamento relativo a parcela do objeto do convênio maior que a efetivamente executada resultou em prejuízo equivalente à diferença entre o valor pago e o valor correspondente à parcela executada. Por fim, a assinatura de relatórios da prestação de contas sinalizando a conclusão do objeto contribuiu para a perduração do prejuízo;
	Culpabilidade: não há excludentes de ilicitude, de culpabilidade e de punibilidade. Tampouco elementos que permitam concluir pela boa-fé dos responsáveis. É razoável supor que eles tinham plena consciência da ilicitude de suas condutas. Era exigível que houvesse a execução do convênio a contento, que só fosse autorizado/efetuado pagamento após a regular liquidação da despesa e prestado contas com informações fidedignas acerca da execução do objeto.
	Evidências: termo de convênio (peça 4, p. 59-65) ; relatório de atingimento de meta (peça 4, p. 127) ; Parecer Técnico (peça 5, p. 62-63) ; laudo técnico (peça 4, p. 134-135) ; laudo técnico (peça 5, p. 2-3) ; Relatório de TCE 003/2016 (peças 2, p. 97-101, e peça 3, p. 1-24) .
	Dispositivos violados: art. 70, parágrafo único, da CF 1988, do art. 93 do Decreto-Lei 200/1967, e do art. 145 do Decreto 93.872/1986; art. 8º, inciso XIV, alínea “a”, c/c o art. 30, inciso I, da Instrução Normativa STN 3, de 19/4/1993; cláusulas primeira e décima quinta do termo de convênio 012/1996 (peça 4, p. 64) .
Valor histórico e data de ocorrência:
	VALOR ORIGINAL (R$) 
	DATA DA OCORRÊNCIA

	101.452,50
	30/8/1997

Valor atualizado até 15/7/2019: R$ 370.578,83
18.2.	encaminhar aos responsáveis cópia deste pronunciamento e da instrução precedente, para subsidiar possível defesa”.
39.	O titular da SecexTCE manifestou sua concordância com a proposta formulada pelo Diretor (peça 13) .
40.	Por meio de despacho, solicitei a manifestação do Ministério Público junto ao TCU (peça 14) .
41.	O Procurador Rodrigo Medeiros de Lima emitiu parecer com o seguinte teor (peça 15) :
	“Trata-se de tomada de contas especial (TCE) instaurada pela Superintendência de Desenvolvimento do Nordeste (Sudene) em desfavor de Luiz Gonzaga Paes Landim, ex-Secretário do Meio Ambiente e dos Recursos Hídricos do Estado do Piauí, e Antônio de Pádua Correio Miranda, ex-Diretor do Departamento Administrativo e Financeiro da Secretaria do Meio Ambiente e dos Recursos Hídricos do Estado do Piauí, em razão de descumprimento de preceitos da Lei 8.666/1993 e de irregularidades na execução física e financeira do Convênio Sudene/DPS 012/96, celebrado em 27/12/1996 com o Governo do Estado do Piauí, com vigência entre 27/12/1996 a 31/12/1997, tendo como objeto o fortalecimento da infraestrutura hídrica do Piauí.
	2.	O valor total do convênio é de R$ 1.100.000,00, dos quais R$ 1.000.000,00 correspondem a recursos da União e R$ 100.000,00, a recursos da contrapartida.
	3.	A Sudene instaurou a presente TCE pelo valor integral dos recursos transferidos em face, principalmente, de não ter sido apresentada a documentação referente a todos os procedimentos licitatórios, o que teria comprometido a comprovação da regularidade da execução financeira da totalidade dos recursos (peça 2, p. 15) . Outra irregularidade detectada pela concedente, que também fundamentou a instauração desta TCE, foi a inexecução de itens de serviços no montante de R$ 101.452,50 (peça 5, p. 2-3 e 103-104) .
	4.	Em instrução à peça 11, o auditor instrutor propôs o arquivamento do presente processo, sem julgamento de mérito, em face, no seu entender, da ausência de pressupostos de constituição e de desenvolvimento válido e regular do processo.
	5.	De acordo com o parágrafo 41 da mencionada instrução, o auditor, considerando que as contas foram devidamente apresentadas e que foi comprovada a maior parte do objeto pactuado, concordou somente com o débito concernente à inexecução parcial do objeto, no valor de R$ 101.452,50. Entretanto, em face do longo transcurso de dezenove anos entre o fato gerador do dano e a notificação válida dos responsáveis pela autoridade administrativa competente, o auditor instrutor concluiu que seria razoável deduzir que o direito ao contraditório e à ampla defesa dos responsáveis estaria comprometido (parágrafo 42 da instrução) . Além disso, o auditor destacou as várias informações desencontradas constantes do processo, como “ (...) se houve visita in loco ou não, se houve apresentação da prestação de contas ou não, bem como da grande diferença entre o valor do débito apurado no início e no final da análise” (parágrafo 43 da instrução) .
	6.	O diretor, por sua vez, em pronunciamento à peça 12, divergiu do auditor e propôs a citação solidária dos responsáveis somente pelo débito na importância de R$ 101.452,50, pelas condutas irregulares mencionadas no subitem 18.1 do referido pronunciamento, em face da ausência de prova de prejuízo à defesa e ao contraditório e do fato de que, no seu entender, a irregularidade era conhecida dos responsáveis ao menos deste o ano de 1997.
	7.	O dirigente máximo da unidade instrutiva, em pronunciamento à peça 13, manifestou-se de acordo com o encaminhamento oferecido pelo diretor.
***
	8.	Este representante do Ministério Público de Contas da União manifesta-se de acordo com o encaminhamento proposto pelo auditor instrutor, pelas razões que se seguem.
	9.	De início, cabe tecer algumas considerações acerca do débito apontado pela Sudene pelo valor integral dos recursos transferidos, de R$ 1.000.000,00, sob a principal fundamentação de que não teria sido apresentada a documentação referente à totalidade dos procedimentos licitatórios.
	10. O Ministério Público entende que não se sustenta a irregularidade levantada pela concedente. De acordo com o item 13a do termo do convênio (peça 4, p. 59-65) , deveria constar da prestação de contas não todos os documentos integrantes dos processos licitatórios, mas, tão somente, cópia do despacho de adjudicação e de homologação das licitações realizadas ou justificativa para sua dispensa ou inexigibilidade com o respectivo embasamento legal.
	11. Verifica-se que integram a prestação de contas os termos de homologação com a adjudicação (peça 5, p. 89-98) de procedimentos licitatórios que resultaram em contratações de todas as empresas mencionadas na relação de pagamentos à peça 5, p. 24-28, cumprindo-se, portanto, o disposto no termo do convênio. Somando-se os valores constantes de todos os termos de homologação, chega-se ao montante de R$ 1.055.347,00, muito próximo ao valor total pactuado de R$ 1.100.000,00.
	12. Em que pese afastada a irregularidade que motivou a instauração desta TCE pelo valor total transferido, o Ministério Público detecta outra irregularidade que impede o estabelecimento do nexo causal entre os recursos transferidos e as despesas apresentadas, qual seja: dos vários pagamentos mencionados na relação à peça 5, p. 24-28, é possível fazer associação com as saídas dos recursos da conta específica do convênio constantes dos extratos bancários à peça 5, p. 33, 36, 39, 43, 47, 49 e 52, de apenas quatro deles, nos valores de R$ 12.091,50 e R$ 13.457,40, ambos pagos à empresa Acquater Engenharia, Comércio e Representações Ltda., e R$ 9.621,60 e R$ 6.414,40, ambos pagos à empresa Elesbão Veloso Perfurações Ltda. Assim, do valor total dos recursos transferidos, seria possível comprovar a regular aplicação financeira na importância de R$ 41.584,90, correspondente à soma dos quatro pagamentos para os quais foi possível fazer a associação com as saídas dos recursos constantes dos extratos bancários.
	13. No entanto, o Ministério Público deixa de propor citações pela irregularidade supramencionada, pois, com o transcurso de mais de vinte anos desde a ocorrência dos fatos geradores dos débitos sem que os responsáveis tenham sido ouvidos pela Sudene a respeito da irregularidade supramencionada, é razoável presumir que estaria deveras comprometido o direito ao contraditório e à ampla defesa desses gestores no âmbito do Tribunal de Contas da União.
	14. Já em relação ao dano referente à parcela não executada do objeto, no montante de R$ R$ 101.452,50, o Ministério Público alinha-se ao entendimento do auditor instrutor no sentido de que:
“tendo em vista o transcurso de dezenove anos entre o fato gerador e a notificação válida dos responsáveis pela autoridade administrativa federal competente, o que significa quase o dobro do tempo previsto no art. 6º, inciso II, da IN/TCU 71/2012, modificada pela IN/TCU 76/2016, é razoável deduzir que o direito ao contraditório e à ampla defesa dos responsáveis se encontra prejudicado (parágrafo 42 da instrução à peça 11) .”
	15. O diretor divergiu desse posicionamento sob o principal fundamento de que a ocorrência relativa à inexecução parcial do objeto seria conhecida pelos responsáveis desde o ano de 1997.
	16. Discorda-se dessa afirmação, pois, somente com laudo técnico à peça 5, p. 2-3, emitido em 23/9/1999, é que a área técnica da Sudene explicitou quais itens de serviços estavam sendo glosados, com os respectivos valores e as motivações das glosas. A própria concedente reconheceu que, antes do referido laudo, tais informações não constavam dos laudos técnicos emitidos anteriormente, conforme informado pelo auditor no parágrafo 13 da instrução à peça 11.
	17. Assim, quaisquer notificações dos responsáveis informando eventual execução parcial do objeto ocorridas antes da lavratura do laudo técnico emitido em 23/9/1999 (peça 5, p. 2-3) não são válidas, pois não ofereceram aos gestores condições necessárias para que exercessem, de forma plena, o direito ao contraditório e à ampla defesa.
	18. Além disso, cumpre esclarecer que o Ofício 4.216/2000 – Sudene/AUD, de 22/11/2000 (peça 5, p. 105) , por meio do qual foi solicitada a devolução do valor glosado de R$ 101.452,50, foi enviado não aos responsáveis, mas, sim, ao então Secretário do Meio Ambiente e dos Recursos Hídricos do Estado do Piauí, Paulo de Tarso Tavares Silva.
	19. Conforme relatado pelo auditor no parágrafo 33 da instrução à peça 11, as notificações dos gestores responsabilizados pelo tomador de contas só vieram a ocorrer no mês de abril do ano de 2016 (peça 2, p. 36-41, 45 e 46) , ou seja, quase vinte anos após o término da vigência do ajuste. Tendo em vista tal transcurso de tempo, entende-se oportuno o entendimento do auditor de que “é razoável deduzir que o direito ao contraditório e à ampla defesa dos responsáveis se encontra prejudicado” (parágrafo 42 da instrução à peça 11) .
	20. Na linha do defendido pelo auditor instrutor, considerando o transcurso de mais de dez anos desde o fato gerador sem que tenha havido a notificação dos responsáveis pela autoridade administrativa competente e considerando, ainda, que esta TCE encontra-se pendente de citações válidas, este representante do Ministério Público de Contas da União manifesta-se no sentido de que o presente processo seja arquivado, por ausência de pressuposto de desenvolvimento válido e regular do processo, com fulcro nos artigos 6º, inciso II, e 19 da IN/TCU 71/2012, c/c o artigo 212 do Regimento Interno do TCU.”
	É o Relatório.

não há.

Procurador Rodrigo Medeiros de Lima.

TOMADA DE CONTAS ESPECIAL. CONVÊNIO FIRMADO PELA SUDENE E PELO ESTADO DO PIAUÍ, COM O FITO DE FORTALECER A ESTRUTURA HÍDRICA DAQUELA UNIDADE DA FEDERAÇÃO. COMPROVAÇÃO DA EXECUÇÃO PARCIAL DO OBJETO. EXCESSIVA DEMORA NA AUTUAÇÃO DESTA TCE. ausência de pressupostos de constituição e de desenvolvimento válido e regular do processo. ciência ao ente que instaurou a tce a destempo. ARQUIVAMENTO.

TOMADA DE CONTAS ESPECIAL (TCE)

Secretaria de Controle Externo de Tomada de Contas Especial (SecexTCE).

I – Histórico
	Cuidam os autos de tomada de contas especial instaurada pela Superintendência de Desenvolvimento do Nordeste - Sudene, em desfavor dos Srs. Luiz Gonzaga Paes Landim, ex-Secretário do Meio Ambiente e dos Recursos Hídricos do Estado do Piauí, e Antônio de Pádua Correio Miranda, ex-Diretor do Departamento Administrativo e Financeiro da Secretaria do Meio Ambiente e dos Recursos Hídricos do Estado do Piauí, em razão do descumprimento de preceitos da Lei 8.666/1993 e de irregularidades verificadas na execução física e financeira do Convênio Sudene/DPS 12/1996, firmado, no dia 27/12/1996, pela Sudene e por aquele ente da Federação, tendo como objeto o fortalecimento da infraestrutura hídrica do Estado do Piauí.
2.	Conforme disposto na cláusula segunda do convênio em tela, cuja vigência foi de 27/12/1996 a 31/12/1997, a Sudene contribuiria com a importância de R$ 1.000.000,00 (um milhão de reais) . Já a convenente deveria arcar com uma contrapartida no valor de R$ 100.000,00 (cem mil reais) .
3.	O plano de trabalho do “Projeto Fortalecimento da Infraestrutura Hídrica do Piauí” previa a realização das seguintes obras de infraestrutura hídrica:
	a) perfuração de vinte poços tubulares com 100 metros de profundidade e de dois com 200 metros;
	b) aquisição e instalação de 22 equipamentos para poços;
	c) construção de cinco açudes médios com extensão de 150 metros;
	d) construção de 22 chafarizes; e
	e) aquisição e instalação de cisternas com capacidade para armazenar 50.000 litros, cada uma.
4.	Os recursos a cargo da Sudene foram liberados em cinco parcelas, conforme exposto na tabela abaixo:
	Parcela
	Data da Liberação
	Ordem Bancária
	Valor (R$) 

	1ª
	10/4/1997
	970B01794 (peça 4, p. 71) 
	200.000,00

	2ª
	16/4/1997
	970B02134 (peça 4, p. 75) 
	200.000,00

	3ª
	29/4/1997
	970B02261 (peça 4, p. 81) 
	150.000,00

	4ª
	8/5/1997
	970B02567 (peça 4, p. 86) 
	150.000,00

	5ª
	28/8/1997
	970B04998 (peça 4, p. 121) 
	300.000,00

	TOTAL
	1.000.000,00

5.	Em 16/12/1997, pouco antes do fim da vigência do ajuste sob comento, o Escritório da Sudene no Estado do Piauí elaborou um relatório técnico de inspeção, no qual concluiu que: 
	“As obras visitadas estão em fase final de execução, entretanto, nos Poços Tubulares faltam as instalações dos equipamentos. As Barragens visitadas estão concluídas e atendem perfeitamente o abastecimento das Regiões próximas”.
6.	No dia 12/2/1998, a Sudene lembrou ao titular da Secretaria do Meio Ambiente e dos Recursos Hídricos do Estado do Piauí (Semar) , Sr. Luiz Gonzaga Paes Landim, que o prazo para o envio da prestação de contas final do convênio em tela e do relatório final de atingimento de metas se encerraria no dia 28/2/1998.
7.	A referida prestação de contas foi juntada a estes autos. Contudo, não há referência à data de recebimento desse documento pela Sudene.
8.	No dia 20/5/1998, o Sr. Edson Fernandes de L. Pinto, engenheiro civil da Sudene, emitiu um parecer técnico, no qual fez referência a um valor total de R$ 1.111.421,40 (um milhão cento e onze mil quatrocentos e vinte e um reais e quarenta centavos) , dos quais R$ 1.000.000.00 (um milhão de reais) teriam sido liberados pela concedente, R$ 100.000.00 (cem mil reais) corresponderiam à contrapartida da convenente e R$ 11.421,40 (onze mil quatrocentos e vinte e um reais e quarenta centavos) seriam os rendimentos das aplicações financeiras.
9.	Nesse parecer, o técnico da Sudene concluiu que: 
	“esta prestação de contas é satisfatória em valores financeiros, quando comparada com o plano de trabalho do convênio. Estamos ainda lembrando que houve modificação no plano de trabalho original, com mudanças em algumas metas e localidades, mas, foi aprovada pela gerência do PROHIDRO no ano anterior. Deixaremos a parte contábil-financeira por conta da AUDITORIA da SUDENE, posteriormente, será feita vistoria nas obras deste convênio, com a finalidade de emitir Laudo Técnico”.
10.	No dia 18/8/1999, outro técnico da Sudene emitiu um laudo técnico, com base em inspeção in loco por ele realizada, no qual registrou que: 
“Foram perfurados 22 (vinte e dois) poços, conforme meta prevista no Plano de Trabalho;
Do total de equipamentos e chafarizes para poços previstos no Plano de Trabalho, foram instalados 17 (dezessete) , portanto 05 (cinco) poços não foram equipados;
Foram construídos, conforme Plano de Trabalho, 05 (cinco) açudes de 150 metros;
Das 20 (vinte) cisternas previstas, foram construídas 04 (quatro) . Já as 07 (sete) cisternas que aparecem no mesmo relatório como implantadas no Município de Dom Inácio não foram executadas, inclusive a Prefeitura Municipal e moradores das localidades, desconhecem tais obras”.
11.	Com espeque nessas considerações, o técnico concluiu que:
	“Os serviços não foram executados em sua totalidade, pelo que, a nível técnico, aprovamos em parte a execução física do convênio, ficando a cargo da Auditoria da SUDENE o exame contábil e seus aspectos correlatos, a fim de apurar se os valores pagos correspondem aos serviços executados e ao total de recursos liberados pela SUDENE”.
12.	No dia 17/9/1999, o Supervisor de Programas da Diretoria de Desenvolvimento Social da Sudene devolveu para reformulação o laudo técnico citado nos parágrafos anteriores. Na ocasião, registrou que:
	“o referido Laudo por ser restritivo deve explicitar quais obras/serviços estão sendo glosados, motivo da glosa e em quanto importa cada item glosado com o respectivo valor total”.
13.	No dia 23/9/1999, foi emitido um novo laudo técnico, no qual foi informado que:
“Das obras realizadas, recomenda-se a aprovação da perfuração dos 22 (vinte e dois) poços tubulares e da construção dos 05 (cinco) açudes de média extensão (150m) ;
Quanto aos serviços relativos a equipamentos para poços tubulares com chafarizes, recomendamos a aprovação dos 17 (dezessete) equipamentos com chafarizes instalados;
Quanto às cisternas, recomendamos a aprovação somente das 04 (quatro) construídas; 
Diante do exposto, concluímos que as obras e serviços não foram executados em sua totalidade, pelo que, a nível técnico, aprovamos com restrição a execução física do presente convênio, devendo o convenente devolver à autarquia os seguintes valores das obras e serviços não executados:
05 (cinco) equipamentos para poços (conjunto motor bomba) , ao custo unitário de R$ 11.650.50, totalizando R$ 58.252.50;
16 (dezesseis) cisternas de 50.000 litros, ao custo unitário de RS 2.700,00, totalizando R$ 43.200.00;
Esclarecemos que os custos unitários tiveram como base os preços básicos apresentados pelo executor em prestação de contas, menos os 10% referentes à contrapartida”.
14.	Em 20/3/2000, o Supervisor do Programa de Aproveitamento dos Recursos Hídricos do Nordeste (Prohidro) , Sr. José Villeneuve Peixoto Bem, emitiu despacho com o seguinte teor:
	“Considerando que o convênio teve vigência expirada em 21/12/97 e que o executor não apresentou a prestação de contas final, sugerimos encaminhar o presente processo à Auditoria para instauração da competente Tomada de Contes Especial”.
15.	No Relatório de Auditoria RIL-AUD/ADS 31/2000, emitido em 14/11/2000, foi salientado não ter sido realizada inspeção in loco e que teriam sido examinadas as peças que compunham a prestação de contas. Após afirmar que deveria ser recolhida à conta da Sudene a importância de R$ 101.452,50 (cento e um mil quatrocentos e cinquenta e dois reais e cinquenta centavos) , o autor desse relatório concluiu que:
	“Pelo exposto e, com base nos exames realizados, somos de opinião favorável à aprovação da Prestação de Contas, ressalvando-se a glosa técnica por parte do Escritório do Piauí, conforme Laudo Técnico emitido em 23/09/1999, sem prejuízo das penalidades relacionadas com fatos que venham a ser apurados posteriormente”.
16.	O Auditor Geral da Sudene enviou o Ofício 4.216/00 - Sudene/AUD, de 22/11/2000, ao então Secretário do Meio Ambiente e dos Recursos Hídricos do Estado do Piauí, Sr. Paulo de Tarso Tavares Silva, solicitando a devolução dos valores glosados, devidamente corrigidos, no prazo de 30 dias. Em resposta, foi pleiteada a prorrogação do mencionado prazo por noventa dias, tendo a Sudene deferido a ampliação por somente trinta dias.
17.	Findo o prazo em tela, sem que qualquer providência tivesse sido adotada pelo convenente, a Sudene, por meio do Ofício 3.443/2001, de 19/9/2001, comunicou ao titular da Semar/PI que seria instaurada uma tomada de contas especial.
18.	Por meio do Parecer Técnico UC 176/03, de 24/11/2003, a Unidade de Convênios do extinto Ministério da Integração Nacional, após analisar a conformidade da prestação de contas final do ajuste em tela, concluiu pela não aprovação desse documento, uma vez que não teriam sido restituídos para a Sudene os R$ 101.452,50 (cento e um mil quatrocentos e cinquenta e dois reais e cinquenta centavos) correspondentes à glosa efetuada, no dia 23/9/1999, por técnicos daquela superintendência.
19.	No dia 30/11/2009, doze anos após o fim da vigência do convênio, a Coordenação de Gestão de Convênios da Sudene emitiu a análise financeira, na qual concluiu pela não aprovação financeira da prestação de contas, pelos seguintes motivos:
	“I. cumprimento parcial do objeto do Convênio, conforme Laudo Técnico emitido em 18/08/1999 e arquivado as folhas 126 e 127;
	II. falta de comprovação da aplicação da contrapartida pelo convenente, o que violou o § 5° da cláusula 3° do Termo de Convênio; 
	III. falta de conformidade entre os dados apresentados na prestação de contas e a movimentação do extrato bancário; 
IV. falta de comprovação do processo licitatório, o que infringiu a cláusula 8° do Termo de Convênio; e 
	V. falta de comprovação, no extrato bancário, da aplicação total dos recursos do convênio”.
20.	Em seguida, a Sudene encaminhou ao convenente o Ofício 2.600/2009 - CGC/DAD, de 9/12/2009, concedendo, mais uma vez, o prazo de trinta dias para a regularização das pendências apontadas na análise da prestação de contas final.
21.	Em resposta, o então Secretário do Meio Ambiente e dos Recursos Hídricos do Estado do Piauí (Semar) , Sr. Dalton Melo Macambira, enviou os seguintes documentos:
	a) comprovantes da aplicação da contrapartida pelo convenente;
	b) processos licitatórios realizados; e 
	c) extratos bancários nos quais estaria demonstrada a aplicação total dos recursos do convênio.
22.	Após analisar esses documentos, a Coordenação de Gestão de Convênios da Sudene realizou, no dia 2/3/2010, uma nova análise financeira, tendo concluído que não foram apresentados elementos aptos a ensejar uma mudança significativa do seu posicionamento anterior. Diante disso, sugeriu o envio de novo oficio à Semar comunicando o resultado dessa análise e concedendo prazo para a regularização das pendências. Adicionalmente, propôs o encaminhamento do processo para o diretor de administração da superintendência, com o intuito de que fosse autorizada a instauração da tomada de contas especial, caso o concedente não adotasse as providências dele demandadas.
23.	Em 21/7/2010, quase treze anos após o término da vigência do ajuste, a Sudene instaurou esta tomada de contas especial.
24.	No dia 21/3/2016, o Coordenador da Comissão Permanente de Tomada de Contas Especial da Sudene solicitou que o técnico que emitiu as análises financeiras reanalisasse os documentos acostados aos autos, com o intuito de quantificar o dano, tendo em vista a necessidade de notificar os responsáveis.
25.	No dia seguinte, o mencionado técnico informou que “o referido convênio teve suas contas glosadas em função de diversas irregularidades financeiras e devido ao fato de não haver sido apresentada a documentação pertinente do processo licitatório”. Aduziu que, como não foi apresentada a documentação do processo licitatório, deveria ser solicitada a devolução integral dos recursos repassados ao convenente. Por fim, elaborou o demonstrativo do débito, cujo valor histórico era de R$ 1.000.000,00 (um milhão de reais) e atualizado até 31/3/2016 atingia R$ 8.859.367,63 (oito milhões oitocentos e cinquenta e nove mil trezentos e sessenta e sete reais e sessenta e três centavos) . 
26.	Esse demonstrativo de débito foi validado, em 31/3/2016, pela Coordenação de Orçamento, Contabilidade e Finanças da Sudene.
27.	No dia 6/4/2016, cerca de dezenove anos após o término da vigência do convênio, a Sudene encaminhou os ofícios de notificação aos Srs. Luiz Gonzaga Paes Landim, Secretário do Meio Ambiente e dos Recursos Hídricos - SEMAR/PI, e Antônio de Pádua Correia Miranda, Diretor do Departamento Administrativo e Financeiro da Secretaria do Meio Ambiente e dos Recursos Hídricos - SEMAR/PI, à época da celebração e execução do objeto do convênio, concedendo um prazo de trinta dias, a contar da respectiva ciência, para que eles se manifestassem ou recolhessem os valores apurados no demonstrativo de débito. Essas correspondências foram comprovadamente entregues aos seus destinatários.
28.	O tomador de contas concluiu que o dano ao erário, no valor total repassado, deveria ser solidariamente imputado aos responsáveis acima citados. A CGU concordou com esse entendimento.
29.	No âmbito do TCU, o auditor que instruiu o presente processo destacou que:
	a) chama a atenção a excessiva demora do concedente para tomar as medidas necessárias ao ressarcimento do erário público, além da quantidade de informações desencontradas veiculadas durante todo o processo. Por exemplo, entre 2003 e 2016, houve várias comunicações entre a Sudene e o Ministério da Integração Nacional, sem a adoção de qualquer providência efetiva;
	b) o primeiro débito apurado pelo tomador de contas totalizou R$ 101.452,50 (cento e um mil quatrocentos e cinquenta e dois reais e cinquenta centavos) , em valores históricos, uma vez que as obras e serviços não teriam sido executados em sua totalidade. Por outro lado, segundo consta do relatório da TCE, o valor histórico do débito seria R$ 1.000.000,00 (um milhão de reais) , correspondendo à quantia total repassada;
	c) considerando que a prestação de contas do Convênio Sudene/DPS 12/1996 foi devidamente apresentada, tendo sido comprovada a execução da maior parte do objeto pactuado, entende-se que o valor histórico do débito deve ser R$ 101.452,50 (cento e um mil quatrocentos e cinquenta e dois reais e cinquenta centavos) . Entretanto, sopesado o transcurso de dezenove anos entre o fato gerador e a notificação válida dos responsáveis pela autoridade administrativa federal competente, o que significa quase o dobro do tempo previsto no art. 6º, II, da IN/TCU 71/2012, modificada pela IN/TCU 76/2016, é razoável deduzir que o exercício do direito ao contraditório e à ampla defesa dos responsáveis se encontra prejudicado; e
	d) cabe destacar a responsabilidade solidária da autoridade administrativa competente da Sudene, que não adotou as providências necessárias para instaurar uma tomada de contas especial, com o intuito de apurar os fatos, identificar os responsáveis e quantificar o dano. Entretanto, diante do lapso temporal transcorrido e das dificuldades previstas para identificar e responsabilizar as autoridades omissas da Sudene, sobretudo considerando as várias mudanças ocorridas na gestão dessa entidade, cumpre dar ciência à Superintendência de Desenvolvimento do Nordeste que, no futuro, a autoridade administrativa competente, sob pena de responsabilidade solidária, deverá imediatamente adotar providências com vistas à instauração da tomada de contas especial para apuração dos fatos, identificação dos responsáveis e quantificação do dano, conforme dispõe o art. 8° da Lei 8.443/1992.
30.	Com fulcro nessas considerações, o auditor propôs arquivar o presente processo, sem julgamento do mérito, tendo em vista a ausência de pressupostos de constituição e desenvolvimento válido e regular do processo, com fulcro nos arts. 6º, II, e 19 da Instrução Normativa/TCU 71/2012 e 169, III, e 212 do Regimento Interno do TCU.
31.	O Diretor da 5ª Diretoria da SecexTCE discordou dessa proposta, por entender que:
	a) não está configurado prejuízo ao exercício pelos responsáveis do seu direito à ampla defesa e ao contraditório;
	b) segundo a jurisprudência dominante no TCU, o simples transcurso de tempo não acarreta, em toda e qualquer situação, prejuízo à ampla defesa ou ao contraditório, devendo a configuração do prejuízo ser analisada em cada caso concreto, sob pena de violar-se a regra da imprescritibilidade das ações de cobrança de dano ao erário;
	c) no dia 16/12/1997, a Sudene encaminhou cópia ao Sr. Luiz Gonzaga Paes Landim do relatório técnico de inspeção, por meio do Memorando 171/1997, informando da inexecução parcial do objeto conveniado, e, mais tarde, em 12/2/1998, após o término do convênio, a convenente notificou esse responsável, pedindo o encaminhamento da prestação de contas. Além disso, no dia 22/11/2000, a Sudene notificou o então Secretário de Meio Ambiente e dos Recursos Hídricos do Estado, Sr. Paulo de Tarso Tavares Silva, sobre a inexecução parcial do objeto do convênio, de modo que desde 1997 a ocorrência é conhecida pelos responsáveis;
	d) a irregularidade em tela também ensejou a inscrição do convenente no Cadin e a consequente impetração, em 2010, de ação judicial por parte do Estado do Piauí, perante o Supremo Tribunal Federal, visando a retirar seu nome daquele cadastro de inadimplência, o que também indica ser o fato de há muito conhecido pelos responsáveis; 
	e) cumpre lembrar que, consoante exposto no relatório de TCE 3/2016, em 1999, o então Deputado Federal José Francisco Paes Landim enviou ao Superintendente da SUDENE:
“matéria veiculada pelo jornal Meio Norte contendo denúncia formulada pelo Prefeito de Dom Inocêncio, Padre Manoel Ura Parente, sobre desvio de finalidade de recursos destinados à construção de cisternas naquele que certamente é um dos Municípios mais secos de todo o semiárido Piauiense;
 (...) 
que os fatos denunciados pelo Padre Lira Parentes, infelizmente, não se constituem em exceção, ao analisarmos os resultados finais auferidos no Piauí, com a execução de um conjunto de obras hídricas relacionadas com o Programa Emergencial de Combate aos Efeitos da Seca, no decorrer do ano próximo passado.
 O Sr. José Francisco Paes Landim solicitou providências ao Superintendente da SUDENE: “estou certo de que Vossa Excelência estará atento para coibir a repetição de fatos, como aqueles corajosamente denunciados pelo sério e responsável Prefeito de Dom Inocêncio”; e
f) nos termos do Acórdão 1304/2018-TCU-Primeira Câmara, rel. Bruno Dantas, a prejudicial decorrente da citação tardia deve ser efetivamente demonstrada pelo responsável com a indicação do obstáculo ou dificuldade concreta que implicou prejuízo à defesa, não sendo suficiente a mera alegação. Ademais, no voto condutor dessa decisão, restou assente que, se o responsável tomou conhecimento da irregularidade antes de passados dez anos do fato gerador, não configura prejuízo à defesa o transcurso de tal prazo até a instauração da tomada de contas especial. 
32.	Com fulcro nessas considerações, o diretor propôs citar solidariamente os Srs. Luiz Gonzaga Paes Landim, ex-Secretário do Meio Ambiente e dos Recursos Hídricos do Estado do Piauí, e Antônio de Pádua Correio Miranda, ex-Diretor do Departamento Administrativo e Financeiro da Secretaria do Meio Ambiente e dos Recursos Hídricos do Estado do Piauí, tendo em vista a execução parcial do objeto do Convênio Sudene/DPS 012/1996.
33.	O titular da SecexTCE manifestou sua concordância com a proposta formulada pelo Diretor.
34.	O Procurador Rodrigo Medeiros de Lima emitiu parecer, no qual se manifestou de acordo com o encaminhamento proposto pelo auditor instrutor.
II – Análise do encaminhamento a ser dado a esta TCE
35.	Tendo em vista a análise empreendida pelo auditor da SecexTCE, a qual incorporo desde já às minhas razões de decidir, acolho a proposta por ele formulada, que contou com a aquiescência do representante do Ministério Público junto ao TCU. Contudo, entendo ser necessário tecer algumas considerações complementares, o que passo a fazer.
36.	Em primeiro lugar, destaco que a notificação dos responsáveis pela Sudene somente ocorreu quase dezenove anos após a prática dos atos questionados, o que equivale a praticamente o dobro do prazo previsto no art. 6º, II, da IN/TCU 71/2012, in verbis:
	“Art. 6º Salvo determinação em contrário do Tribunal de Contas da União, fica dispensada a instauração da tomada de contas especial, nas seguintes hipóteses:
	(...) 
	II - houver transcorrido prazo superior a dez anos entre a data provável de ocorrência do dano e a primeira notificação dos responsáveis pela autoridade administrativa competente”.
37.	Lembro que o referido prazo é indicativo, podendo sua extrapolação ser relevada pelo Tribunal, caso as circunstâncias específicas do caso concreto sob análise indiquem a possibilidade de ser dado seguimento ao processo. Até porque, consoante expus no voto condutor do Acórdão 4052/2013-TCU-Primeira Câmara:
	“ao permitir a dispensa de instauração de tomada de contas especial após transcorridos dez anos desde o fato gerador, o Tribunal não fixou prazo prescricional ou decadencial, mesmo porque, consoante entendimento pacífico, o direito de a União obter ressarcimento contra atos lesivos ao erário é imprescritível”.
38.	Por outro lado, cumpre ressaltar a necessidade de compatibilizar a defesa do erário com a observância dos princípios da ampla defesa e do contraditório. Destaco que a jurisprudência do TCU se consolidou no sentido de que, caso o lapso temporal acarrete prejuízo para o exercício desses dois direitos fundamentais, o processo deverá ser arquivado. 
39.	O diretor da SecexTCE entendeu que não houve tal prejuízo, uma vez que, desde dezembro de 1997, o Sr. Luiz Gonzaga Paes Landim teria tido ciência das irregularidades ora apuradas. Esse entendimento encontra amparo na jurisprudência desta Corte de Contas, como se observa, por exemplo, no voto condutor do Acórdão 1772/2017-TCU-Plenário, relatado pelo Ministro Substituto Augusto Sherman Cavalcanti, in verbis:
	“Comprovado que o responsável teve ciência das irregularidades apuradas no processo antes do prazo de dez anos até a instauração da tomada de contas especial e sua citação, ou seja, no curso da fase interna da tomada de contas especial ou durante os procedimentos de exame das contas por parte do concedente, não há que se falar em prejuízos à defesa em decorrência do transcurso de tal prazo”.
40.	Entretanto, verifiquei que, no caso vertente, não ocorreu essa ciência. Afinal, somente no laudo técnico emitido em 23/9/1999, a área técnica da Sudene explicitou quais itens de serviços estavam sendo glosados, com os respectivos valores e as motivações das glosas. Assim, quaisquer notificações enviadas pela concedente para os responsáveis, antes da lavratura do referido laudo, informando sobre a eventual execução parcial do objeto, não devem ser consideradas válidas, uma vez que não continham as informações necessárias para que eles exercessem seu direito ao contraditório e à ampla defesa.
41.	Aduzo que o Ofício 4.216/2000 – Sudene/AUD, de 22/11/2000, por meio do qual foi solicitada a devolução da quantia glosada, cujo valor histórico atinge R$ 101.452,50 (cento e um mil quatrocentos e cinquenta e dois reais e cinquenta centavos) , foi enviado ao então Secretário do Meio Ambiente e dos Recursos Hídricos do Estado do Piauí, Sr. Paulo de Tarso Tavares Silva. Por via de consequência, também não pode ser considerada uma notificação válida dos responsáveis.
42.	Reitero que, conforme relatado pelo auditor, as notificações dos gestores responsabilizados pelo tomador de contas só vieram a ocorrer no mês de abril do ano de 2016, ou seja, quase vinte anos após o término da vigência do ajuste. Tendo em vista tal transcurso de tempo, concordo com a afirmação do auditor no sentido de que “é razoável deduzir que o direito ao contraditório e à ampla defesa dos responsáveis se encontra prejudicado”.
43.	Tal entendimento encontra suporte na jurisprudência desta Corte, como se constata, por exemplo, no seguinte trecho do voto condutor do Acórdão 5.714 - 1ª Câmara, relatado pelo Ministro Substituto Marcos Bemquerer Costa:
	“O processo deve ser arquivado, por falta de pressupostos de desenvolvimento válido e regular, quando há o transcurso de tempo considerável entre a prestação de contas e a instauração da tomada de contas especial, somado à ausência de inequívoca ciência, pelo responsável, dos fatos tidos por irregulares, tornando inviável o exercício do direito ao contraditório e à ampla defesa”.
44.	Esclarecida essa questão fulcral, passo a analisar a possível responsabilização dos gestores da Sudene pelo atraso verificado na apuração das irregularidades relatadas nestes autos. Afinal, consoante exposto pelo Ministro Bruno Dantas, no trecho do voto condutor do Acórdão 690/2017-TCU-Primeira Câmara, a seguir transcrito, a formalização extemporânea da TCE pode acarretar a aplicação de sanções por parte desta Corte:
“A intempestividade na formalização de processo de tomada de contas especial (extrapolação do prazo de 180 dias) não gera nulidade processual, podendo ser considerada grave infração à norma legal para fins de responsabilização da autoridade administrativa competente. O intuito dos arts. 84 do Decreto-Lei 200/1967 e 8º da Lei 8.443/1992 não é conferir um direito ao responsável pelo dano, mas, sim, delinear a atuação da Administração Pública, minimizando-se o risco de ineficácia em razão da utilização intempestiva do instrumento da tomada de contas especial”.
45.	No entanto, sopesado o transcurso de mais de 22 anos desde o término da vigência do convênio em tela, avalio que a apuração, neste momento, das responsabilidades pela demora da Sudene demandaria um aporte de recursos excessivo e desproporcional aos resultados que presumivelmente seriam obtidos. Por via de consequência, acolho a proposta formulada pelo auditor no sentido de dar ciência àquela superintendência da excessiva demora verificada na instauração desta tomada de contas especial, a qual caracterizou a violação ao disposto no art. 8º da Lei 8.443/1992. Deverá ser salientado que novos atrasos do gênero poderão acarretar a responsabilidade solidária da autoridade administrativa competente.
46.	Além do mencionado atraso na instauração desta TCE, chamou a atenção o fato de a Sudene ter apontado um débito no valor integral dos recursos transferidos. Visando fundamentar essa imputação, o tomador de contas da superintendência alegou que não teria sido apresentada a documentação referente à totalidade dos procedimentos licitatórios. Ocorre que o item 13 do termo do convênio prevê a apresentação apenas de cópias dos despachos de adjudicação e de homologação das licitações realizadas ou das justificativas para sua dispensa ou inexigibilidade, com o respectivo embasamento legal.
47.	Compulsando os presentes autos, constatei que o convenente encaminhou os termos de homologação e de adjudicação relativos aos procedimentos licitatórios que resultaram na contratação de todas as empresas mencionadas na relação de pagamentos anexada à prestação de contas. Por via de consequência, foi cumprido o disposto no termo do convênio, o que implica dizer que foi afastada a irregularidade que motivou a instauração desta TCE pelo valor total transferido.
48.	Por outro lado, o Ministério Público detectou outra irregularidade que impede o estabelecimento do nexo causal entre os recursos transferidos e as despesas apresentadas. Dos vários pagamentos mencionados na relação constante da prestação de contas, é possível associar as saídas dos recursos da conta específica do convênio com os extratos bancários em apenas quatro casos, cujo valor histórico total atinge R$ 41.584,90 (quarenta e um mil quinhentos e oitenta e quatro reais e noventa centavos) . No entanto, o Parquet especializado entendeu que os responsáveis não devem ser citados pela irregularidade supramencionada. Afinal, mais de vinte anos após a ocorrência dos fatos, é razoável presumir que restou comprometido o direito ao contraditório e à ampla defesa desses gestores no âmbito do Tribunal de Contas da União.
49. 	Tendo em vista os motivos expostos pelo representante do Ministério Público junto ao TCU, manifesto minha concordância com o entendimento por ele esposado.
50.	Com fulcro nessas considerações, julgo que o presente processo deve ser arquivado, por ausência de pressuposto de desenvolvimento válido e regular do processo, com fulcro nos arts. 6º, II, e 19 da Instrução Normativa TCU 71/2012 e 212 do Regimento Interno do TCU.
	Diante do acima exposto, voto no sentido de que seja aprovado o acórdão que ora submeto à deliberação deste Colegiado.
TCU, Sala das Sessões Ministro Luciano Brandão Alves de Souza, em 20 de abril de 2020.
BENJAMIN ZYMLER
Relator